臺灣高等法院刑事判決
109年度上訴字第3328號
上  訴  人  
即  被  告  姜義伸



上列上訴人因詐欺案件，不服臺灣桃園地方法院108年度訴字第4
51號，中華民國109年5月27日第一審判決（起訴案號：臺灣桃園
地方檢察署106年度偵字第24951號、107年度少連偵字第269號、
107年度偵字第4385號），提起上訴，本院判決如下：
    主  文
上訴駁回。
    犯罪事實
一、甲○○明知黃家駿（擔任回水，業經原審判決有罪確定）向其
    收購銀行帳戶提款卡及密碼係供詐欺集團使用，仍意圖為自
    己不法所有，基於三人以上共同詐欺取財之犯意聯絡，於民
    國105年12月9日，以新台幣（下同）1萬元之代價，交付其
    申設之華南銀行楊梅分行帳號000000000000號帳戶（下稱華
    南銀行帳戶）予黃家駿，供由吳昱辰（由原審另案審理）及
    黃家駿所屬之詐欺集團使用；嗣黃家駿將上開華南銀行帳戶
    轉交吳昱辰，並指示甲○○擔任提款「車手」，由數名不詳詐
    欺集團成員，於105年12月5日上午11時許，接續撥打電話予
    乙○○，訛稱其因在高雄長庚醫院進行心臟手術，申請3萬多
    元之補助，現有人拿其健保卡掛號，且其證件遭人冒用成為
    人頭帳戶，又其無故未到庭，需匯款以凍結云云，致乙○○陷
    於錯誤，依詐欺集團成員指示於附表一所示之時間，匯款至
    華南銀行帳戶，甲○○則依黃家駿之指示，於附表二所示之時
    間，以臨櫃提款之方式，提領華南銀行帳戶款項並交付予黃
    家駿。嗣經乙○○發覺有異報警處理，始悉上情。
二、案經乙○○告訴暨桃園市政府警察局龍潭分局報告臺灣桃園地
    方檢察署檢察官偵查起訴。
    理  由
一、證據能力部分：
　　本判決下列所引被告以外之人於審判外之陳述，屬傳聞證據
    ，被告及檢察官於準備程序及審判期日中均未爭執其證據能
    力（見本院卷第66至73、93至100頁），且迄言詞辯論終結
    亦未聲明異議，本院審酌上開證據資料製作時之情況，尚無
    違法不當及證明力明顯過低之瑕疵，認為以之作為證據應屬
    適當，爰依刑事訴訟法第159條之5規定，認定前揭供述均有
    證據能力。
二、實體方面：
　㈠上開犯罪事實，業據上訴人即被告甲○○於原審審理時供承不
    諱，且經證人即同案被告吳昱辰、黃家駿於警詢及偵查時（
    見107年度少連偵字第269號卷七第7至19、73至75頁及卷四
    第44至47頁，106年度偵字第24951號卷二第55至57、76至77
    、94至95、124至125頁）；證人即共犯傅保清於警詢時（見
    107年度少連偵字第269號卷四第59至60頁）；證人即告訴人
    乙○○於警詢時（見106年度偵字第24951號卷一第39至45頁）
    證述明確，此外，復有附表一「匯款資料暨帳戶交易明細及
    出處」欄、附表二「提領影像擷圖及出處」欄所示之證據資
    料、華南商業銀行股份有限公司楊梅分行109年3月11日華梅
    存字第1090000065號函及觀音分行109年4月6日華觀存字第1
    090000063號函各1紙等在卷可參（見原審卷二第43、151頁
    ）。
  ㈡被告嗣於本院審理時雖改口否認有詐欺犯行，並辯稱：當時
    我有委任律師，他跟檢察官商量後跟我說，叫我認罪協商，
    承認我有犯罪，因為我沒有前科，認罪可能不用關或是判緩
    刑，所以我就聽從而認罪，但我真的沒有參與詐欺犯行。我
    跟詐欺集團都不認識，只認識黃家駿。行員打給我跟說有一
    筆70幾萬元的錢進來，經過行員提醒後我當下立刻凍結，因
    為本子被他們拿走，當初是借帳戶給黃家駿使用，後來他們
    想領出本子裡面的20幾萬元，但無法領出，黃家駿他們就帶
    了好幾個人來我家威脅我。臨櫃領2萬元是因為帳戶凍結了
    ，他們逼我去解除帳戶凍結，為了證明解除凍結才會去領那
    2萬元，我不是還沒凍結的時候就去臨櫃領。我沒有以1萬元
    的代價販賣帳戶給他們，如果有販賣也不需要做凍結。當初
    本子借他時完全沒有跟我講要做詐騙，我是在不知情的狀況
    下出借，真的不知道他們拿我的帳戶來當領贓款用云云。惟
    查，被告如何以1萬元代價出售及交付其所有上開華南銀行
    帳戶提款卡、密碼供黃家駿所屬詐騙集團使用，而詐取被害
    人乙○○財務等情，業據證人即同案被告黃家駿證述明確如前
    ；且查，被告於106年5月11日警詢時供稱：我知道黃家駿有
    在收購人頭帳戶等語（見106年度他字第1567號卷第14頁反
    面），嗣於原審108年7月5日準備程序時受命法官訊問：「
    對於檢察官認為你涉犯加重詐欺取財罪，你是承認還是否認
    ?」時，立即供稱：「承認」，雖旋即改稱「我否認」，而
    受命法官問辯護人「請陳述關於本件辯護意旨」時，辯護人
    陳稱「是否是有罪的答辯，庭後再跟被告確認，於庭後再陳
    報」等語，被告於受命法官再訊問：「答辯要旨為何？」時
    ，亦供稱：「庭後再跟辯護人討論」等語（見原審卷一第20
    8、209頁），而被告於原審108年9月20日準備程序時復明確
    供稱：我承認檢察官起訴的犯罪事實及罪名。我當時交付銀
    行帳戶給黃家駿時就已經知道帳戶是要提供給詐騙集團使用
    ，是黃家駿跟我說的；黃家駿有明確跟我說帳戶是要作為詐
    欺犯罪使用；對於檢察官起訴犯罪事實及罪名我認罪等語（
    見原審卷一第306、307頁），核與證人即同案被告黃家駿於
    警詢及原審準備程序時證稱：甲○○找我買華南銀行帳戶，我
    以1萬元購買，我有很明確的跟甲○○說是要做為詐欺犯罪使
    用，甲○○於105年12月16日領了2萬元交給我，我再交給吳昱
    辰等語相符（見107年度少連偵字第269號卷四第44至47頁，
    原審卷二第296、300頁），嗣被告又於原審109年4月22日審
    理時再次供承：我承認檢察官起訴的犯罪事實，我的自白出
    於我的自由意識等語（見原審訴卷二第236、243頁），依上
    ，被告在原審審理中即多次坦承本件加重詐欺犯行，且被告
    既已委任辯護人，則就是否坦承犯罪之法律效果當必明確知
    悉，倘被告無檢察官起訴之犯行，大可始終為無罪之辯稱，
    豈有僅為量刑之考量而無故坦承犯行致受刑罰之理，是被告
    嗣於本院審理時翻異其詞否認犯行，委無可採。
　㈢至被告復另辯稱其所為僅係成立幫助犯，並非共同正犯云云
    。經查：
　⒈按共同正犯，係共同實行犯罪行為之人，在共同意思範圍內
    ，各自分擔犯罪行為之一部，相互利用他人之行為，以達其
    犯罪之目的；且不限於事前有所協議，其於行為當時，基於
    相互之認識，以共同犯罪之意思參與者，亦無礙於共同正犯
    之成立。而詐欺集團為實行詐術騙取款項，並蒐羅、使用人
    頭帳戶以躲避追緝，各犯罪階段緊湊相連，係需多人縝密分
    工，相互為用，方能完成之集團性犯罪，雖各共同正犯僅分
    擔實行其中部分行為，仍應就全部犯罪事實共同負責；是以
    部分詐欺集團成員縱未直接對被害人施以詐術，如有接收人
    頭帳戶金融卡、測試、回報供為其他成員實行詐騙所用，或
    配合提領款項，從中獲取利得，餘款交付其他成員等行為，
    所為均係該詐欺集團犯罪歷程不可或缺之重要環節，尤其是
    配合提領贓款，被害人遭詐欺集團成員詐騙後，雖已將款項
    匯入詐欺集團指定之人頭帳戶，但上開款項在詐欺集團成員
    實際提領前，該帳戶隨時有被查覺而遭凍結之可能，故分擔
    提領詐騙所得贓款之工作，更是詐欺集團最終完成詐欺取財
    犯行之關鍵行為，仍係以自己犯罪之意思，參與犯罪構成要
    件之行為，而屬共同正犯。
  ⒉被告於原審準備程序時供稱：黃家駿有明確的跟我講帳戶是
    要做為詐欺犯罪使用，於105年12月16日我提領2萬元交給黃
    家駿，是黃家駿叫我去提領的等語（見原審卷一第306至307
    頁），核與證人即同案被告黃家駿於警詢及原審準備程序時
    證稱：甲○○找我買華南銀行帳戶，我以1萬元購買，我有很
    明確的跟甲○○說是要做為詐欺犯罪使用，甲○○於105年12月1
    6日領了2萬元交給我，我再交給吳昱辰等語相符（見107年
    度少連偵字第269號卷四第44至47頁，原審卷二第296、300
    頁），復有卷附被告之華南銀行帳號000000000000號帳戶之
    台幣帳戶交易明細1份為憑（見106年度偵字第24951號卷二
    第44至45頁），是被告對其交付同案被告黃家駿使用之華南
    銀行帳戶，係供詐欺集團犯罪使用，而其於105年12月16日
    ，依同案被告黃家駿之指示自上開華南銀行帳戶提領之2萬
    元，乃詐欺集團之詐騙所得等情，均有所認識，而被告既配
    合詐欺集團交付華南銀行帳戶，復提領詐騙款項交付其他成
    員，所為均係該詐欺集團犯罪歷程不可或缺之重要環節，其
    中分擔提領詐騙所得贓款之工作，更是詐欺集團最終完成詐
    欺取財犯行之關鍵行為，而被告亦從中獲取利得，足認被告
    係以自己犯罪之意思，參與犯罪構成要件之行為無訛；又依
    現今詐欺集團詐騙之犯罪型態及模式，詐欺集團成員分工細
    緻，除同案被告黃家駿負責收購帳戶外，另有其他對告訴人
    施用詐術之機房話務及提領款項人員，此應為被告主觀上所
    明知之範圍，足見其明知所屬詐欺集團之成員已達3人以上
    ，仍在本案犯行之合同犯意內，各自分擔犯罪行為之一部，
    而相互利用其他詐欺集團成員之部分行為以遂行犯罪之目的
    ，即應就其所參與並有犯意聯絡之犯罪事實同負全責。
  ⒊至被告於原審準備程序時雖曾供稱：當時銀行通知我說有一
    筆70幾萬進來，我想說可能是被人拿去做詐騙，我在電話中
    就先凍結帳戶，我於105年12月16日提領2萬元，是當時黃家
    駿來我家找我，口氣不好，我才去領那2萬元證明我已經把
    帳戶解凍，並不是擔任車手等語（見原審卷一第207至208、
    307頁），然被告於交付同案被告黃家駿華南銀行帳戶時，
    即已知悉係供詐欺集團使用，業已認定如前；另證人即同案
    被告黃家駿於原審準備程序時證稱：甲○○應該是想要把帳戶
    內的錢占為己有，才會凍結帳戶，我有看過本子，一開始錢
    進去已經6、70萬了，為何他要等到人家已經領到剩20幾萬
    才凍結，如果一般人認為是詐欺集團，一開始錢進去時就要
    凍結了等語（見原審卷一第296頁），且參以卷附被告之華
    南銀行帳號000000000000號帳戶之金融卡發行登記事故資料
    查詢、台幣帳戶交易明細各1份（見106年度偵字第24951號
    卷二第43至45頁），可知告訴人乙○○於105年12月9日即匯款
    72萬3,400元至被告之華南銀行帳戶，惟被告係於同年月13
    日始暫時掛失提款卡，期間該帳戶之上開款項已遭多次提領
    ，僅餘20餘萬元，要與被告所述其在知悉大筆款項匯入後即
    因懷疑為詐欺款項而凍結帳戶等情不符。從而，被告以前開
    情詞所辯，認僅係幫助犯等語，不足憑採。
  ㈣綜上所述，本案事證明確，被告犯行堪以認定，應依法論科
    。
三、論罪：
  ㈠核被告所為，係犯刑法第339條之4第1項第2款之3人以上共同
    詐欺取財罪。公訴意旨雖認被告所為，另涉犯刑法第339條
    之4第1項第1款之冒用政府機關及公務員名義詐欺取財罪嫌
    ；然查，本案詐欺集團係冒用警員及檢察官之名義，以電話
    聯繫告訴人佯稱其證件遭冒用云云，致告訴人陷於錯誤而交
    付財物，然被告並未實際參與前階段之詐騙行為，卷內復查
    無其他積極證據足認被告知悉詐欺集團成員所使用之具體犯
    罪手法，依罪疑唯輕之原則，自應從有利於被告之認定，而
    無由成立該加重之規定，而刑法第339條之4第1項所列各款
    為詐欺取財之加重條件，如犯詐欺取財罪兼具數款加重情形
    時，因詐欺取財行為祇有一個，仍祇成立一罪，不能認為法
    律競合或犯罪競合，附此敘明。
  ㈡被告與同案被告吳昱辰、黃家駿等詐欺集團成員間，均有犯
    意聯絡及行為分擔，應論以共同正犯。
四、不另為無罪諭知部分：
  ㈠公訴意旨另以：被告如犯罪事實欄一所為，亦涉犯刑法第339
    條之2第1項之以不正方法由自動付款設備取得他人之物罪。
  ㈡按犯罪事實應依證據認定之，無證據不得認定犯罪事實；不
    能證明被告犯罪或其行為不罰者，應諭知無罪之判決，刑事
    訴訟法第154條第2項、第301條第1項分別定有明文。又事實
    之認定，應憑證據，如未能發現相當證據，或證據不足以證
    明，自不能以推測或擬制之方法，為裁判基礎；認定犯罪事
    實，所憑之證據，雖不以直接證據為限，間接證據亦包括在
    內，然無論直接或間接證據，其為訴訟上之證明，須於通常
    一般之人均不致於有所懷疑，而得確信其為真實之程度者，
    始得據之為有罪之認定，倘其證明尚未達到此一程度，而有
    合理性懷疑之存在時，即無從為有罪之認定。次按刑事訴訟
    法第161條第1項亦規定，檢察官就被告犯罪事實，應負舉證
    責任，並指出證明之方法，是檢察官對於起訴之犯罪事實，
    應負提出證據及說服之實質舉證責任，倘其所提出之證據，
    不足為被告有罪之積極證明，或其指出證明之方法，無從說
    服法院以形成被告有罪之心證，基於無罪推定之原則，自應
    為被告無罪判決之諭知。
  ㈢經查，刑法第339條之2第1項之以不正方法由自動付款設備取
    得他人之物罪，所謂不正方法，係泛指一切不正當之方法，
    如以強暴、脅迫、詐欺、竊盜或侵占等方式取得他人之提款
    卡及密碼，再冒充本人由自動提款設備取得他人之物，或以
    偽造他人之提款卡由自動付款設備取得他人之物等，均屬之
    （最高法院108年度台上字第2123號判決意旨參照）。本案
    詐欺集團成員所使用之被告之華南銀行帳戶，係被告以1萬
    元之對價販售予詐欺集團，是上開帳戶非詐欺集團以不正當
    之方法取得，且被告於附表二所示之時間，以臨櫃提款之方
    式，提領附表二所示之帳戶及款項，亦與上開規定之「由自
    動付款設備取得他人之物」構成要件不符，自難以被告自其
    帳戶提領款項，即遽認被告構成刑法第339條之2第1項之以
    不正方法由自動付款設備取得他人之物罪。
  ㈣綜上，上開公訴意旨所指部分，本應為被告無罪之諭知，惟
    此與本案經論罪科刑部分有想像競合犯之裁判上一罪關係，
    爰不另為無罪之諭知。
五、駁回上訴之理由：
    原審以被告犯行事證明確，並以行為人責任為基礎，審酌被
    告正值青壯，竟不思以合法途徑賺取錢財，與詐欺集團成員
    利用人民之信賴為詐騙犯行，致告訴人信以為真交付鉅額財
    物，應予嚴厲非難。考量被告於本案參與程度、擔任之角色
    ；及其犯罪動機、目的、手段及告訴人所受損害，及迄未賠
    償告訴人之犯後態度，暨被告自述：高中畢業，經濟狀況清
    寒等語（見原審卷二第237頁）之智識程度、家庭經濟及生
    活狀況，及提出之量刑資料（見原審108年度審訴字第262號
    卷第199頁，原審卷一第199頁）等一切情狀，量處有期徒刑
    1年3月。至被告雖請求予以緩刑等語，經衡量被告雖無前科
    ，然尚未賠償告訴人任何損害，且依其犯罪動機、犯罪情節
    ，難認其所宣告之刑，以暫不執行為適當，爰不予宣告緩刑
    。並說明被告交付其華南銀行帳戶予詐欺集團使用，實際獲
    取1萬元之犯罪所得，此經被告於原審審理時陳述明確（見
    原審卷二第236頁），且未扣案，應依刑法第38條之1第1項
    前段、第3項規定宣告沒收，於全部或一部不能沒收或不宜
    執行沒收時，追徵其價額。至其提領上開華南銀行帳戶內之
    詐欺款項2萬元交付同案被告黃家駿，卷內並無證據證明被
    告就此部分獲有報酬，自無從宣告沒收。經核尚無不合，量
    刑及沒收之宣告亦稱妥適，應予維持。被告提起上訴翻異前
    詞否認犯行，指摘原審判決不當，其所辯各節殊無足採，已
    如前述，是被告上訴，為無理由，應予駁回。
據上論斷，應依刑事訴訟法第368條，判決如主文。
本案經檢察官葉詠嫻提起公訴，檢察官越方如到庭執行職務。
中　　華　　民　　國　　109 　年　　11　　月　　30　　日
　　　　　　　　　刑事第二十三庭  審判長法　官  許永煌
　　　　　　　　　　　　　　　　　      法　官  雷淑雯
　　　　　　　　　　　　　　　　　      法　官  黃美文
以上正本證明與原本無異。
如不服本判決，應於收受送達後20日內向本院提出上訴書狀，其
未敘述上訴之理由者並得於提起上訴後20日內向本院補提理由書
（均須按他造當事人之人數附繕本）「切勿逕送上級法院」。
                                        書記官  林盈伸
中　　華　　民　　國　　109 　年　　11　　月　　30　　日

附表一：
匯款時間 匯款金額（新臺幣） 匯入帳戶 匯款資料暨帳戶交易明細證據及出處 105年12月9日下午3時31分許（起訴書誤載為下午3時30分許，逕予更正） 72萬3,400元 甲○○之華南銀行楊梅分行帳戶 ㈠乙○○之太平宜欣郵局帳號00000000000000號帳戶存摺封面暨內頁明細、郵政跨行匯款申請書各1份（107年度少連偵字第269號卷五第63反面至64反面、第67頁反面） ㈡甲○○之華南銀行帳號000000000000號帳戶之台幣帳戶交易明細1份（106年度偵字第24951號卷二第44至45頁） 

附表二：
提款者 提款時間 提款地點 提領帳戶 提領金額 回水 提領影像擷圖及出處 甲○○ 105年12月16日 華南銀行觀音分行 甲○○之華南銀行帳戶 2萬元 黃家駿 提領影像擷圖4張（106年度偵字第24951號卷一第32頁） 

附錄本案論罪科刑法條全文：
刑法第339條之4
犯第339 條詐欺罪而有下列情形之一者，處1 年以上7 年以下有
期徒刑，得併科100萬元以下罰金：
一、冒用政府機關或公務員名義犯之。
二、三人以上共同犯之。
三、以廣播電視、電子通訊、網際網路或其他媒體等傳播工具，
    對公眾散布而犯之。
前項之未遂犯罰之。